【裁判字號】    95,台上,958
【裁判日期】    950224
【裁判案由】    違反毒品危害防制條例
【裁判全文】
最高法院刑事判決              九十五年度台上字第九五八號
    上  訴  人  甲○○
                        號
    選任辯護人  邱鎮北律師
    上  訴  人  乙○○
                        之1號.
上列上訴人等因違反毒品危害防制條例案件，不服台灣高等法院
中華民國九十四年十二月二十日第二審判決（九十四年度上訴字
第二０六四號，起訴案號：台灣桃園地方法院檢察署九十三年度
偵字第一０一七九、一一二三三號），提起上訴，本院判決如下
：
    主  文
原判決撤銷，發回台灣高等法院。
    理  由
本件原判決認定上訴人乙○○基於概括犯意，為圖營利兼供自己
施用，向不詳姓名之人購入第一級毒品海洛因後，自民國九十三
年五月間起至同年六月間，以其所有門號0000000000
號行動電話作為聯絡工具，在桃園縣大溪鎮崎頂農會或郵局，連
續將海洛因以每包新臺幣（下同）五百元（三次）或一千元（三
次）之價格，及九十三年七月十八日在桃園縣八德市○○街五一
六號「大世界汽車賓館」門口以一包海洛因一千元之價格（一次
），連續販賣予吳福銓。嗣於九十三年七月十八日十八時許，吳
福銓於取得乙○○所販售之海洛因毒品一包後，旋即在桃園縣大
溪鎮○○路「埔頂加油站」廁所內非法施用海洛因時為警查獲，
供出毒品係向乙○○購買，並表示願配合警方查緝，乃於當日先
帶同警員至前揭「大世界汽車賓館」處，再依警員之指示撥打0
000000000號行動電話聯絡乙○○，表示欲再購買海洛
因，乙○○仍基於同前營利之意圖，進而與吳福銓約定在該汽車
賓館門前交易。然因乙○○遲遲未出現，警員研判乙○○可能藏
身於該賓館，乃入內進行查訪，嗣於同日二十二時三十分許，在
該賓館三一三號房間內查獲乙○○，因而未能獲利，且當場再扣
得乙○○所有供販賣用之第一級毒品海洛因二包（驗餘總淨重０
．六九公克，空包裝重０．四八公克）及其所有供販賣海洛因毒
品用之電子磅秤一台、空分裝袋一二六個及門號0000000
000號行動電話一具等物。乙○○又基於同前營利之意圖，於
民國九十三年六月間，與姓名、年籍不詳綽號「阿漢」之成年男
子達成買賣海洛因之合意後，於九十三年六月二十六日，在其位
於桃園縣大溪鎮○○街十三巷十八之一號住處，將先前已自行購
入海洛因中之二十包（與另在乙○○住處查獲之海洛因三包一併
送驗結果，驗餘總淨重五．六八公克）及空分裝袋六個放置於其
所有之黑色皮包一只內後交予上訴人甲○○，並指示甲○○將該
第一級毒品海洛因及空分裝袋送至桃園縣大溪鎮○○路九００號
前交付予綽號「阿漢」之成年男子。甲○○明知乙○○在從事販
賣第一級毒品海洛因之行為，並已與姓名、年籍不詳綽號「阿漢
」之成年男子達成買賣海洛因之合意，欲販賣海洛因，竟基於幫
助乙○○販賣海洛因而為販賣毒品構成要件行為之故意，接受指
示攜帶乙○○所交付之海洛因等物品至前揭指定交貨地點。九十
三年六月二十六日十四時許，甲○○在該地點，正等待綽號「阿
漢」之成年男子前來取貨之際，即為巡邏警員屠純正等人發現有
異而查獲，並當場自甲○○所持有之黑色皮包內起出第一級毒品
海洛因二十包（與在乙○○住處查獲之海洛因三包，一併送驗結
果，驗餘總淨重五．六八公克）及分裝袋六個，此次交易因而未
遂。迨警員向甲○○詢問毒品來源時，甲○○乃供出海洛因係乙
○○所交付，警員隨即帶同甲○○前往乙○○前揭住處繼續追查
，惟乙○○已因故離去，經警於該住處內再查獲乙○○所有之第
一級毒品海洛因三包及乙○○所有且販賣海洛因毒品用之電子秤
一台、空分裝袋一三０六個等物。因而將第一審關於乙○○部分
之科刑判決撤銷，改判論處乙○○共同連續販賣第一級毒品罪刑
；並以第一審論處甲○○共同販賣第一級毒品未遂罪刑，為無不
合，予以維持，駁回甲○○在第二審之上訴，固非無見。
惟查：(一)按法院採為判決基礎之證據，依法應於辯論終結前踐行
調查程序，並予被告以辯解之機會，否則未經踐行調查程序，遽
採為論罪之證據，自屬違法。原判決採取甲○○在警詢、偵查中
及乙○○在第一審及原審調查時之供述，為論處上訴人等之犯罪
依據。但依原審審判期日筆錄之記載，前揭證據資料並未於辯論
終結前踐行調查程序，並予上訴人等以辯解之機會，遽採為論處
上訴人等之犯罪依據，自屬違法。(二)刑事訴訟法第一百五十八條
之二第一項規定：違背第九十三條之一第二項、第一百條之三第
一項之規定，所取得被告或犯罪嫌疑人之自白及其他不利之陳述
，不得作為證據。但經證明其違背非出於惡意，且該自白或陳述
係出於自由意志者，不在此限。第二項規定：檢察事務官、司法
警察官或司法警察詢問受拘提、逮捕之被告或犯罪嫌疑人時，違
反第九十五條第二款、第三款之規定者，準用前項規定。因此，
司法警察（官）如違反刑事訴訟法第九十五條第二款、第三款之
告知義務時，如能證明其違背非出於惡意，且該自白或陳述係出
於自由意志者，其詢問被告或犯罪嫌疑人之筆錄仍具有證據能力
。原判決以乙○○於九十三年七月十八日二十三時五十分之警詢
筆錄，在無任何特殊情況下，其竟於未告知乙○○權利事項之前
，即對之直接詢問相關案情，顯然與刑事訴訟法所規定之法定詢
問程序不合，基此，本次警詢筆錄不能認有證據能力等情（見原
判決第六頁第五到八行）。然司法警察違背前揭規定是否出於惡
意，且乙○○之自白或陳述是否非出於自由意志，與判斷前揭警
詢筆錄是否具有證據能力攸關。原審並未調查審認，遽認該筆錄
無證據能力，尚嫌速斷，難昭折服。(三)按依刑事訴訟法第一百條
之二準用同法第一百條之一第一項之規定，司法警察（官）詢問
犯罪嫌疑人，除有急迫情況且經記明筆錄者外，應全程連續錄音
；必要時，並應全程連續錄影。考其立法目的，在於建立詢問筆
錄之公信力，並擔保詢問程序之合法正當；亦即在於擔保犯罪嫌
疑人對於詢問之陳述係出於自由意思及筆錄所載內容與其陳述相
符。故司法警察（官）詢問犯罪嫌疑人如違背上開規定，其所取
得之供述筆錄，究竟有無證據能力，原應審酌司法警察（官）違
背該法定程序之主觀意圖、客觀情節、侵害犯罪嫌疑人權益之輕
重、對犯罪嫌疑人在訴訟上防禦不利益之程度，以及該犯罪所生
之危害，暨禁止使用該證據對於抑制違法蒐證之效果，及司法警
察（官）如依法定程序有無發現該證據之必然性等情形，本於人
權保障與公共利益之均衡維護精神，依比例原則，具體認定之。
但如犯罪嫌疑人之陳述係屬自白，同法第一百五十六條第一項已
特別規定「被告之自白，非出於強暴、脅迫、利誘、詐欺、疲勞
訊問、違法羈押或其他不正之方法，且與事實相符者，得為證據
」，則被告在警詢之自白如係出於自由意思而非不正之方法，且
其自白之陳述與事實相符，縱令司法警察（官）對其詢問時未經
全程連續錄音或錄影，致詢問程序不無瑕疵，仍難謂其於警詢自
白之筆錄無證據能力。原判決以「警員於九十三年七月十九日八
時許對被告乙○○所製作之警詢筆錄，既無錄音帶可供勘驗，揆
諸前揭說明，公訴人採為證據之此部分自白，在無任何證據足以
擔保係以合法、正當之方式取得之情況下，應於本件訴訟上予以
排除，而不認其有證據能力」（見原判決第六頁第九至十三行）
。未審酌前揭事項，並本於人權保障與公共利益之均衡維護精神
，依比例原則，具體認定之，遽認九十三年七月十九日八時乙○
○之警詢筆錄無證據能力，難認適法。上訴意旨均執以指摘原判
決不當，非無理由，應認原判決有發回更審之原因。原判決不另
為無罪諭知部分，與發回部分有審判不可分關係，應併予發回。
據上論結，應依刑事訴訟法第三百九十七條、第四百零一條，判
決如主文。
中    華    民    國  九十五  年    二    月  二十四  日
                      最高法院刑事第十庭
                          審判長法官  洪  清  江
                                法官  石  木  欽
                                法官  李  伯  道
                                法官  林  勤  純
                                法官  陳  晴  教
      本件正本證明與原本無異
                                      書  記  官
中    華    民    國  九十五  年    三    月    六    日
                                                     ｍ


司法院資訊處製作；財團法人民間司法改革基金會備份。
